【裁判字號】    97,上,188
【裁判日期】    970730
【裁判案由】    損害賠償
【裁判全文】
臺灣高等法院臺中分院民事判決           97年度上字第188號
  上  訴  人
  即被上訴人  丙○○
  被上訴人即
  上  訴  人  甲○○
  訴訟代理人  陳芝荃律師
  被上訴人即
  視同上訴人  乙○○
上列當事人間請求損害賠償事件，兩造均對於民國97年04月23日
臺灣臺中地方法院97年度訴字第138 號第一審判決提起上訴，本
院於97年07月16日辯論終結，茲判決如下：
    主  文
原判決關於命上訴人甲○○及視同上訴人乙○○連帶給付於超過
新台幣陸拾壹萬柒仟參佰肆拾玖元本息部分，及該部分假執行之
宣告，並訴訟費用之裁判均廢棄。
上開廢棄部分，上訴人陳丁讚在第一審之訴及假執行之聲請駁回
。
上訴人甲○○其餘上訴駁回。
上訴人陳丁讚之上訴均駁回。
第一、二審訴訟費用，由上訴人甲○○及視同上訴人乙○○負擔
百分之四十五，餘由上訴人陳丁讚負擔。
    事  實
一、上訴人丙○○聲明求為判決：上訴部分(一)原判決關於駁回上
    訴人請求給付新台幣（下同）1,435,987 元本息部份暨命負
    擔該部份訴訟費用之判決廢棄。(二)上開廢棄部分，被上訴人
    應再給付上訴人1,435,987元及自97年2月28日起至清償日止
    ，按週年利率5%計算之利息。(三)上訴人願供擔保請宣告准予
    假執行。(四)第一、二審訴訟費用均由被上訴人負擔；答辯部
    分(一)對造上訴駁回。(二)訴訟費用均由對造上訴人負擔。其陳
    述除與原判決記載相同者予以引用之外，另補稱：
  (一)上訴人對原審駁回下列項目之請求部分不服：上訴人已支出
    醫療及用品費用46,382元，原審僅判命給付42,482元，少判
    3,900元。上訴人確實支出看護及安養費用273,972元，原審
    僅判命給付269,066元，少判4,906元。上訴人確實支出交通
    費用12,800元，已提出計程車行之收據為證，無論上訴是去
    醫院、上法院、去調解而支出交通費用，均係因車禍而支出
    ，上訴人自得向被上訴人請求。原審指上訴人申請重大傷病
    卡無相關證明，上訴人確實有申請重大傷病證明獲准，該部
    分之交通費用應屬必要。原審僅判命給付5,500元，少判7,3
    00元。又上訴人再支出交通費用5,900 元，爰擴張此部分請
    求。工作能力損失部分，依原審所採之計算式，每月以17,2
    80元計算，損失金額共為1,323,050 元，原審認上訴人目前
    尚能自主活動，並仍以慢速騎乘機車，乃以每月10,000元計
    算，上訴人實難認同，因上訴人原本是木工，工作時常要爬
    上爬下，於今腿部成殘，根本沒有辦法工作。原審僅判命給
    付765,654元，不足557,396元。機車被撞修理費部分，上訴
    人支出20,880元，原審認上訴人之機車老舊，僅依殘餘價值
    判給4,000 元，但若非被撞，上訴人也不必蒙受此損失，故
    原判不足16,880元。
  (二)上訴人因本件車禍所受損失為醫療及用品費46,382元。
    增加生活支出之醫療器材及用品費2,521元。看護費269,0
    66元交通費18,700元。工作能力損失1,323,050 元。
    機車修理費用20,880元。精神慰撫金60萬元。總計為2,28
    0,599元。
  (三)上訴人對於原審認上訴人應負50% 之過失責任不服，本件車
    禍被上訴人應負全部之過失責任。被上訴人乙○○於偵查中
    自承行車時速約65五公里，按肇事路口乙○○遵行之號誌為
    閃光黃燈，乙○○行經該路口即應減速慢行，其非但不滅速
    注意前方有無車輛經過做隨時煞停的準備，且又超速行駛，
    故本件車禍之發生乙○○顯係肇事原因。又依交通事故現場
    圖，上訴人機車刮地痕起點已有過道路中心點，可見上訴人
    早已進入路口，已進行穿越道路之動作，此時乙○○所駕貨
    車煞車痕達18公尺，上訴人機車倒地刮地痕9 公尺，顯見當
    時撞擊力量之大，倘若乙○○有減速慢行且有注意車前狀況
    ，當可及時煞停不致發生如此嚴重車禍。故乙○○應負全部
    過失責任。
  (四)對造上訴人主張支線道車要禮讓幹道車，應係指支線道車輛
    尚未進入路口之情形，與本件不同，本件被上訴人已進入路
    口，且已過了道路中心點，已進行穿越路口之動作，自不生
    對造上訴人所指未禮讓「幹道」車輛先行之問題。況且「十
    次車禍、九次快」，本件車禍恰是那九次，如果乙○○可以
    不超速、謹慎行駛，並作好隨時煞停的準備，本件車禍當不
    致發生。是乙○○應負完全之過失責任，至為明灼。
  (五)上訴人為第九級殘廢，並非對造所指為第十三級殘。依各級
    殘廢勞動力減損率表記載，第九級殘之減損率50.83%。但因
    上訴人原本是木工，工作時常要爬上爬下，於今腿部成殘，
    根本沒有辦法工作。也沒有雇主願違反勞基法最低薪資限制
    ，以50.83%薪資即每月七千多元雇用腿部殘廢的人工作。故
    仍應以每月17280元計算損失。
  (六)上訴人因此次車禍，造成走路一跛一跛，體態不良，出門要
    鼓起勇氣，不怕別人異樣的眼光，別人訕笑跛腳，也要堅強
    不理會，身心所受煎熬，非親身經驗不能體會。對造上訴人
    竟仍謂金額太高，完全沒有同理心。
  (七)上訴人所受損失為2,280,599元，原審僅判給844,612元，不
    足1,435,987元。請判決如上訴聲明所載。
二、上訴人甲○○及視同上訴人乙○○聲明求為判決：上訴部分
    (一)原判決不利於上訴人部分應予廢棄。(二)上開廢棄部分，對
    造上訴人在第一審之訴及假執行之聲請均駁回。(三)第一、二
    審訴訟費用由對造上訴人負擔。答辯部分(一)對造上訴人之上
    訴駁回。(二)對造上訴之第二審訴訟費用由對造上訴人負擔。
    (三)如受不利判決，願供擔保請宣告准予免假執行。其陳述除
    與原判決記載相同者予以引用之外，另補稱：
  (一)本件車禍發生地點台中縣后里鄉○○路、文化路之系爭路口
    ，乙○○駕駛R7-8688 號貨車係沿大圳路由南往北行駛，其
    行駛路線大圳路之號誌為「閃黃燈」，且係4 車道之「幹道
    」，而對造上訴人陳金鑽騎乘車號LAO-878 號機車係沿文化
    路由西往東行駛，該文化路之號誌為「閃紅燈」、且僅2 車
    道之「支道」，此有卷附之肇事現場圖可稽。依道路交通安
    全規則第102條第1項第1款、第2款前段之規定，支線道車應
    暫停讓幹線道車先行。且閃光黃燈表示『警告』，車輛應減
    速接近，注意安全，小心通過，閃光紅燈表示『停車再開』
    ，車輛應減速接近，先停止於交岔路口前，讓幹道車優先通
    行後認為安全時，方得續行（道路交通標誌標線號誌設置規
    則第211條第1項）。是依上開道路交通安全相關規定而言，
    本件「路權」乃屬於乙○○所有，陳金鑽未禮讓「幹道」車
    輛先行，致生本件車禍，應負絕對之過失責任，原判決認上
    訴人甲○○與乙○○應負連帶賠償責任，尚欠妥適。
  (二)縱認上訴人乙○○有「超速」、「未注意車前狀況」，丙○
    ○亦有「支線車應讓幹道車先行」、「未注意車前狀況」等
    過失，依道路安全規定而言，「路權」乃屬於乙○○所有，
    丙○○「支線車」未禮讓「幹道車」，既為本件車禍之重大
    肇事因素，則其應負之過失責任至少應在70% 以上，始符合
    「路權」概念。原判決認上訴人應負50% 過失責任，顯失公
    允。
  (三)又依對造上訴人丙○○所提出之光田綜合醫院診斷證明書記
    載：「病患於95.12.23由急診入院並行手術縫合傷口及插胸
    管，於96.01.02行右髖復位鋼板內固定術及右鎖骨復位鋼板
    內固定術，因右髖部感染於1/5、1/7、1/10、2/6 行清創手
    術，於96.03.02出院，因右髖再度感染，於96.03.07再次入
    院，現仍右髖關節活動受限」，其「現仍右髖關節活動受限
    」之傷害程度，即符合「勞工保險殘廢給付標準表」中障害
    項目第147 項即「一下肢三大關節中，有一大關節遺存運動
    障害者」，其殘廢等級為13，喪失勞動能力比例為23.07%，
    原判決未經專業醫療機構鑑定，遽以認定丙○○喪失勞動能
    力為57.87%，以每月17，280元為基礎計算10，000元，亦欠
    公允。
  (四)原判決就慰憮金部分，僅以：「參酌兩造前述之年齡、工作
    狀況、學經歷、月收入、事故發生過程及原告所受傷害之程
    度等一切情狀，認原告因被告傷害行為請求賠償之精神慰憮
    金60萬元，尚屬適當」之空泛論述，即判命上訴人依對造所
    為請求60萬元全數判令給付，容有未洽。且被上訴人丙○○
    過失責任比例重大、身體傷害喪失勞動能力情節亦非如原判
    決所認之嚴重，其多次開刀治療乃因「感染」所致，核屬本
    件車禍傷害其他因素。況上訴人甲○○承保車險之蘇黎世產
    物保險股份有限公司所屬理賠人員，亦曾向丙○○表示：請
    其提供相關資料，將為其申請「強制險」理賠事宜，惟丙○
    ○迄仍不配合辦理。是原審判命上訴人給付慰憮金60萬元，
    顯然過高。
  (五)原審判命上訴人應給付丙○○醫藥費用42,482元，而丙○○
    於其上訴理由指稱應為46,382元部分，然經核算其上訴狀所
    提出之單據，扣除代收看護費1,200 元（此與看護費用重複
    ）後，其金額僅為39,875元，逾此部分，其請求顯無理由。
    有關增加生活支出部分，其中醫療器材及用品費用2,521 元
    ，上訴人不爭執。看護費用，原判決所認269,066 元部分，
    上訴人不爭執。丙○○於上訴理由稱伊支出273,972 元，並
    無理由。交通費用部分，對造請求18,700元，惟其既自認伊
    目前身體狀況確能騎乘機車以代步（見一審卷第86頁），衡
    情騎乘機車，必須上、下機車，且在騎乘路上時必須依靠身
    體各部位協調運作始能完成，可見丙○○之行動並未受有重
    大影響，當可利用其他交通工具往返。而向法院送狀，非必
    親自前往，亦可利用郵寄方式送狀，無需親自前往遞狀，況
    其所提之計程車收據中，有相同路途不同之價錢，且均為整
    數，實令人懷疑其真正性。是以原審判認5,500 元，洵無不
    當。關於對造請求工作能力喪失部分，原判決計算錯誤，如
    前所述。而丙○○就其工作能力喪失之有利主張，迄未舉證
    以實其說，是其主張全無工作能力應全額給付云云，顯無理
    由。對造請求機車修理費用20,880元，惟原判決認機車老舊
    已無修理之必要，而依折舊判命賠償4,000 元，即無不合。
    對造主張修理費用20,880元，洵屬無據。請判決駁回對造之
    上訴。
    理  由
一、本件原審判決上訴人陳丁讚勝訴部分，即原審判命共同被告
    甲○○、乙○○應連帶給付844,612 元本息部分，雖僅據共
    同被告甲○○聲明不服提起上訴，惟其為連帶給付之共同訴
    訟，故甲○○之上訴，其利益應及於原審共同被告乙○○，
    爰將乙○○併列為視同上訴人，合先敘明。
二、上訴人陳丁讚主張：視同上訴人乙○○受僱於上訴人甲○○
    （即堡泉水電工程行），運送水電材料為業，於95.12.23上
    午10時03分許，駕駛R7-8688 號貨車沿臺中縣后里鄉○○路
    由南往北向行駛，行經該路與文化路交岔口時，竟貿然以時
    速65公里超速行駛，適伊騎乘LA0-878 號機車沿文化路由西
    往東方向駛至該路口暫停後，見大圳路左右未有車輛，始進
    入路口，遂遭乙○○所駕貨車高速撞擊，受有全身多處骨折
    、腹腔出血、頭部外傷等傷害。由現場煞車痕及機車刮地痕
    觀之，撞擊力量極大，倘乙○○有減速慢行，當可煞停而不
    致發生車禍，故乙○○應負全部過失責任。而伊原本從事木
    工裝潢臨時工，因本件車禍受傷已無法從事原來的工作，且
    腳部有萎縮的情形，無法伸直。致受有損失醫療及用品費
    46,382元。增加生活支出之醫療器材及用品費2,521 元。
    看護費269,066元交通費18,700元。工作能力損失1,3
    23,050元。機車修理費用20,880元。精神慰撫金60萬元
    。總計2,280,599 元，應由肇事人乙○○及其僱用人甲○○
    共同連帶負責賠償。乃依侵權行為之法律關係提起本訴。
三、上訴人甲○○（即堡泉水電工程行）、乙○○則以：本件車
    禍發生位置係十字路口，對造上訴人陳丁讚所騎機車行駛路
    線為號誌「閃紅燈」、且僅2 車道之「支線道」及左方車，
    而上訴人乙○○所駕貨車行駛路線為號誌「閃黃燈」，且係
    4 車道之「幹線道」及右方車，故陳丁讚之機車應讓乙○○
    之貨車先行，本件「路權」屬於乙○○所有，故丙○○應負
    絕對之過失責任。縱認乙○○有「超速」、「未注意車前狀
    況」，因陳丁讚肇事責任較為重大，其應負之過失責任至少
    也應在70%以上等語，資為抗辯。
四、上訴人陳丁讚於原審依侵權行為之法律關係，起訴請求肇事
    人乙○○及其僱用人甲○○共同連帶賠償 1,500,000元，嗣
    又擴張請求金額為2,869,914元，再減縮請求2,496,549元。
    惟原審判命上訴人甲○○、乙○○應連帶給付上訴人陳丁讚
    844,612 元及自起訴狀送達翌日即97.02.28起至清償日止，
    按週年利率5%計算之利息，而駁回其餘之訴後，上訴人陳丁
    讚再為訴之減縮，僅就其所受敗訴判決其中1,435,987 元本
    息部分聲明不服提起上訴，而上訴人甲○○、乙○○則對於
    原審不利其判決部分聲明不服。兩造上訴所為前揭主張及抗
    辯，孰是孰非？爰分析審酌如下：
  (一)上訴人陳丁讚主張：視同上訴人乙○○受僱於上訴人甲○○
    （即堡泉水電工程行），運送水電材料為業，於95.12.23上
    午10時03分許，駕駛R7-8688 號貨車在臺中縣后里鄉○○路
    與文化路交岔口，以時速65公里超速行駛，撞擊其所騎乘之
    機車，致受有全身多處骨折、腹腔出血、頭部外傷等傷害之
    事實，為兩造所不爭執。且視同上訴人乙○○上開犯行，業
    據上訴人陳丁讚訴請臺灣臺中地方法院檢察署檢察官偵查起
    訴，經原審法院97年度交易字第158 號、本院97年交上易字
    第1044號判處罪刑確定，有調閱之上開刑事案卷可稽。
  (二)查系爭交岔路口視同上訴人乙○○行駛路線大圳路之號誌為
    「閃黃燈」，且係4 車道之「幹線道」，而上訴人陳金鑽行
    駛路線文化路之號誌為「閃紅燈」、且係2 車道之「支線道
    」，此有肇事現場圖可參。依道路交通安全規則第102條第1
    項第1款、第2款前段之規定，支線道車應暫停讓幹線道車先
    行。且閃光黃燈表示『警告』，車輛應減速接近，注意安全
    ，小心通過，閃光紅燈表示『停車再開』，車輛應減速接近
    ，先停止於交岔路口前，讓幹道車優先通行後認為安全時，
    方得續行（道路交通標誌標線號誌設置規則第211條第1項）
    。上訴人陳金鑽未禮讓「幹道」車優先通行，未確認安全即
    貿然進入交岔路口，就路權而言，顯有較重之疏失。視同上
    訴人乙○○雖係「幹道」車，惟其係以時速65公里超速行駛
    ，故過失情節同屬非輕，本院認應各負50% 之過失責任。上
    訴人甲○○、乙○○認「路權」屬於乙○○所有，故丙○○
    應負絕對之過失責任，縱認乙○○有「超速」、「未注意車
    前狀況」，因陳丁讚肇事責任較為重大，其應負之過失責任
    至少也應在70% 以上；上訴人陳丁讚認乙○○超速行駛應負
    全部過失責任，皆無足取。
  (三)按因故意或過失不法侵害他人之權利者，應負損害賠償責任
    ；受僱人因執行職務，不法侵害他人之權利者，由僱用人與
    行為人連帶負損害賠償責任；不法侵害他人之身體或健康者
    ，對於被害人因此喪失或減少勞動能力或增加生活上之需要
    時，應負損害賠償責任；不法侵害他人之身體、健康者，被
    害人雖非財產上之損害，亦得請求賠償相當之金額，民法第
    184 條第1項前段、第188條、第193條第1項及第195條第1項
    分別定有明文。視同上訴人乙○○之過失傷害行為，與上訴
    人陳丁讚所受損害之間，有相當因果關係存在，則就上訴人
    陳丁讚所受損害結果，視同上訴人乙○○及其僱用人甲○○
    自應負侵權行為之連帶賠償責任。
  (四)上訴人陳丁讚請求醫療費用46,382元，惟依其提出之醫療
    費用單據，自負額計為42,482元，其餘之代收看護費 1,200
    元因與看護費用重複，而「預繳證明單」、「住院費用請繳
    單」皆為預支金額，均應予以剔除。增加生活支出之醫療
    器材及用品費 2,521元，有收據為證，且為對造上訴人所不
    爭執，應予准許。看護費用 269,066元，有支付單據可證
    ，亦為對造上訴人所不爭執，應予准許。交通費用18,700
    元，除其擴張請求之5,900 元部分及可認與系爭傷害所支出
    之交通費用5,500 元部分，均有單據證明，核屬必要應予准
    許外，其餘「親友到院簽立手術同意書」、「至健保局聲請
    重大傷病」、「代理調解」、「台中法院送件」均難認確屬
    就診必要之支出，均應予以剔除。工作能力損失1,323,05
    0元，上訴人陳丁讚以其係43.06.29出生，至屆滿60歲之103
    .06.29時止，本尚可從事勞動07年06月，現因傷已無法繼續
    從事木工工作，並以最低工資額每月17,280元計算損失，按
    霍夫曼式計算法，扣除依法定利率計算之中間利息。惟依光
    田綜合醫院診斷證明書所載，其受有多處骨折，其中髖臼骨
    折部位有二度感染而經多次手術，現髖關節活動受限之情形
    觀之，與「勞工保險殘廢給付標準表」中障害項目第147 項
    之「一下肢三大關節中，有一大關節遺存運動障害者」相符
    ，其殘廢等級為13，喪失勞動能力比例為23.07%，尚非達完
    全喪失工作能力之程度，故應以每月17,280元之23.07%即每
    月3986.5元計算損失。則其可得請求之工作能力損失額僅為
    305,228 元（計算式：3986.5×76.00000000＝305227.75，
    採四捨五入，元以下進位）。其逾此請求部分，不應准許。
    機車修理費用20,880元。上訴人陳丁讚雖提出單據證明其
    支出機車修理費20,880元，惟其機車已老舊，依其86年09月
    出廠年份，參酌行政院公布修正之固定資產耐用年數表所示
    耐用年數，按定率遞減法計算折舊，僅殘餘價值4,000 元，
    其超出殘餘價值之修理費用支出即無必要，不應准許。精
    神慰撫金60萬元。上訴人陳丁讚因本件車禍受有全身多處骨
    折、腹腔出血、頭部外傷等傷害，醫院曾發出多次病危通知
    單，並行多次清創手術，目前髖關節活動受限，影響行走，
    有診斷證明書可參，是其所受精神上痛苦之程度，顯然非輕
    。參酌兩造身分地位及經濟狀況，上訴人陳丁讚原本作裝璜
    散工，平均月入約四萬元，擁有道路用地一筆，居住母親所
    有房屋；上訴人甲○○則擁有不動產多筆；視同上訴人乙○
    ○目前無業，有房子一筆等一切情狀，原審認上訴人陳丁讚
    可得請求賠償精神慰撫金60萬元，尚屬合理適當。上訴人甲
    ○○及視同上訴人乙○○請求核減，即無可採。
  (五)按損害之發生或擴大，被害人與有過失者，法院得減輕賠償
    金額，或免除之（民法第217條）。本件兩造應各負50%之過
    失責任，亦即上訴人陳丁讚就本件事故損害之發生或擴大與
    有50% 之過失，應依此比例減輕上訴人甲○○及視同上訴人
    乙○○之賠償金額。上訴人陳丁讚可得請求賠償醫療費用
    42,482元、增加生活支出之醫療器材及用品費2,521 元、
    看護費用269,066 元、交通費用11,400元、工作能力
    損失305,228元、機車修理費用4,000元、精神慰撫金60
    萬元，合計為1,234,697 元。再依上述過失比例核減計算，
    上訴人陳丁讚可得請求上訴人甲○○及視同上訴人乙○○連
    帶給付之賠償金額為617,349 元。其請求於此本息範圍部分
    ，為有理由，應予准許，逾此範圍之請求，則為無理由，不
    應准許。
五、綜上所述，上訴人陳丁讚本於侵權行為之規定，請求上訴人
    甲○○及視同上訴人乙○○連帶給付617,349 元及自起訴狀
    繕本送達翌日即97.02.28起至清償日止，按週年利率5%計算
    之利息，為有理由，應予准許。原審判命連帶給付 844,612
    元本息，逾上述範圍部分，即有未合。上訴人甲○○及視同
    上訴人乙○○上訴指摘原審該部分判決不當，求予廢棄改判
    為有理由，應由本院就該部分連同該部分假執行之宣告予以
    廢棄，改判駁回上訴人陳丁讚第一審之訴及其假執行之聲請
    。至上訴人甲○○其餘上訴及上訴人陳丁讚之上訴部分，原
    審判決並無違誤，各該部分之上訴則為無理由，均應予以駁
    回。
六、本件事證已臻明確，兩造所提其餘攻擊防禦方法及舉證，與
    判決結果不生影響，爰不一一論述。
七、據上論結，本件上訴為一部無理由，一部有理由，依民事訴
    訟法第449條第1項、第450條、第79條，判決如主文。
中    華    民    國    97    年    7     月    30    日
                 民事第五庭     審判長法  官  林陳松
                                      法  官  王重吉
                                      法  官  古金男
以上正本係照原本作成。
不得上訴。
                                      書記官  詹錫朋
中    華    民    國    97    年    7     月    30    日
                                                      Ａ


司法院資訊處製作；財團法人民間司法改革基金會備份。
